【裁判字號】    96,交上更(二),6
【裁判日期】    970908
【裁判案由】    公共危險
【裁判全文】
臺灣高等法院高雄分院刑事判決     96年度交上更(二)字第6號
上  訴  人  臺灣屏東地方法院檢察署檢察官
被      告  甲○○○
選任辯護人  任進福律師
上列上訴人因被告公共危險案件，不服臺灣屏東地方法院91年度
交訴字第203 號中華民國92年6 月3 日第一審判決（起訴案號：
臺灣屏東地方法院檢察署91年度偵字第5199號），提起上訴，經
最高法院第二次發回更審，本院判決如左：
    主  文
原判決撤銷。
甲○○○駕駛動力交通工具肇事，致人死亡而逃逸，處有期徒刑
陸月，如易科罰金，以銀元佰元即新台幣玖佰元折算壹日；減
為有有期徒刑參月，如易科罰金，以銀元佰元即新台幣玖佰元
折算壹日。
    事  實
一、甲○○○於民國91年1 月17日18時許，騎車牌號碼OGG-626
    號機車，沿橫跨屏東縣東港鎮及新園鄉鹽埔村之進德（鹽埔
    ）便橋（該便橋全長約450 公尺，為二線道狹橋、中央劃有
    分向白實線，各向車道寬1.2 公尺；於91年6 月間已拆除改
    建完工為進德大橋），由東向西（即東港往鹽埔，起訴書誤
    為由西向東）方向遵道行駛，途經該便橋第12根（自鹽埔端
    起算）路燈處，適有老婦人陳林不（民國16年1 月生）騎乘
    車牌號碼KN5-880 號機車，反方向由西向東（即鹽埔往東港
    ）行經該處時，因不明原因突然失控偏入來車道（即甲○○○行駛之車道），致與甲○○○之機車左前把手附近擦撞，
    陳林不在該便橋第12根（自鹽埔端起算）路燈處之後約21公
    尺處，因而行車失控撞及路旁右側橋墩而傷及頭部倒地，甲○○○雖有停車往後查看，卻未協助救護，竟生肇事逃逸之
    犯意，仍駕駛上開所騎機車逕行離開現場，陳林不雖經他人
    於同日18時12分許送至東港鎮輔英技術學院附設醫院救治，
    同日19時45分許轉送高雄長庚醫院，再轉往高雄邱綜合醫院
    ，仍於同日21時許因頭部外傷併腦出血傷重不治死亡，嗣經
    警循線查獲上情。
二、案經屏東縣警察局東港分局移送臺灣屏東地方法院檢察署檢
    察官偵查起訴。
    理  由
壹、程序部分：
（一）按92年1 月14日修正通過之刑事訴訟法於同年9 月1 日施
      行前，已繫屬於各級法院之案件，其以後之訴訟程序，應
      依修正刑事訴訟法終結之。但修正刑事訴訟法施行前已依
      法定程序進行之訴訟程序，其效力不受影響，刑事訴訟法
      施行法第7 條之3 定有明文可資參考。此乃為避免程序之
      勞費，本諸舊程序用舊法，新程序始用新法之一般原則，
      法院於修正之刑事訴訟法施行前，已依法踐行之訴訟程序
      （包含證據法則之適用），其效力不受影響；對於提起上
      訴之案件，於修正刑事訴訟法施行前，原審法院就可得為
      證據之證據，已依法定程序調查者，其效力當然亦不受影
      響。本件於偵查、原審及本院上訴審之陳述證據及其他證
      據，已於上開修法施行前依法定程序為調查，依上開說明
      ，自得採為本件論罪科刑之依據。
（二）其餘本判決後述所引之證據資料，其中傳聞證據部分，縱
      無刑事訴訟法第159 條之1 至第159 條之4 或其他規定之
      傳聞證據例外情形，亦因檢察官、辯護人及被告或同意可
      作為證據使用，或未聲明異議，依刑事訴訟法第159 條之
      5 第1 項、第2 項之規定，本院審酌該證據作成之情況，
      認為適當，應得為證據。
貳、實體方面
一、訊據被告甲○○○固供承於上開時、地，有騎乘上開機車行
    經上開便橋返回鹽埔時，遭一位騎機車反向由西向東之人，
    因不明原因突然偏入來車道內，致與其所騎機車左前把手擦
    撞等情，然否認有何肇事逃逸犯行，並辯稱：伊是被撞的，
    對方是體型較瘦之男子（台語：歐吉桑），不是婦人陳林不
    ，當時伊有停下來，約過十分鐘才離開現場，而該男子與伊
    擦撞後則騎車離開，並無當場跌倒，陳林不死亡之車禍與伊
    無關云云。
 二、惟查：
（一）被害人陳林不於91年1 月17日18時許，騎上開機車沿上開
      便橋，自鹽埔村往東港鎮方向行駛，經過該便橋第12根（
      自鹽埔端起算）路燈處之後約21公尺，因撞及路旁右側橋
      墩而傷及頭部倒地，雖經他人於同日18時12分許送至東港
      鎮輔英技術學院附設醫院救治，並於同日19時45分許轉送
      高雄長庚醫院，再轉往高雄邱綜合醫院，仍於同日21時許
      因頭部外傷併腦出血傷重不治死亡等情，業經被害人之女
      戊○○於偵查中陳述明確，又證人即處理本件車禍事宜之
      警員丁○○、乙○○證述該處確有發生車禍一節，並有道
      路交通事故調查報告表、輔英技術學院附設醫院急診病歷
      、疾病診斷證明書各一紙、事故現場相片附卷可佐。又被
      害人確因車禍而頭部外傷併腦出血傷重不治死亡一節，亦
      經臺灣屏東地方法院檢察署檢察官督同法醫師相驗屬實，
      並製有勘驗筆錄、相驗屍體證明書及驗斷書在卷可證。
（二）被告甲○○○則於91年1 月17日18時許，亦在上開地點發
      生車禍事故後，其右手肘及右膝各受有一處擦傷，左手第
      4 、5 手指則有瘀傷，並在車禍後先行返家後，由其配偶
      孔財陽將之載至屏東縣東港鎮○○路○ 段210 號安泰醫院
      就診之事實，業經被告甲○○○供承在卷，並供稱: 我是
      被撞到，我沒有撞到人，我被撞到後過10分鐘後才回家等
      語（本院上更一卷30頁）。又被告甲○○○因車禍而受有
      上開之傷害後，並於當日18時54分始由孔財陽陪同前往屏
      東縣東港鎮○○路○段210 號之安泰醫院，經由醫院以Ｘ
      光檢查後，復經注射破傷疫苗注射及傷口消毒擦藥處理後
      ，並於當日19時20分自醫院返家之事實，此有安泰醫院函
      （97年5 月15日97東安醫字第0325號）及病歷資料在卷可
      按（本院卷70至74頁）。又被告甲○○○因車禍而現場除
      留有蛋汁外，其案發現場之地上復留有刮地痕之事實，復
      有東港分局交通事故調查報告表及事故現場圖、現場照片
      2 幀在卷可按（臺灣屏東地方法院檢察署91年度相字第53
      號，簡稱相卷5 、11頁）。另證人吳金分亦證稱: 我於91
      年1 月17日18時4 分使用我手機0000000000號向110 報案
      ，當時我和朋友（王珠玉，已歿）騎機車由東港往鹽埔方
      向行駛，在進德橋上看見一婦人（陳林不）全身流血等語
      （原審卷16頁），並有東港分局中心來案各類案件記錄表
      （原審卷23頁）可按，證人吳金分復證稱: 我報完案後，
      往鹽埔方向前行，我才看到離案發地點約1 、20公尺地方
      有一個3 、40歲的婦女跌倒在地，用手扶著自己小腿並將
      機車扶起，喃喃自語，當時地上散落一些東西，當時她也
      是在鐵橋上，當時我是由東港要到鹽埔，就是由東往西的
      方向等語（本院上訴卷22、23頁），核與被告甲○○○案
      發時所受之傷害部位（右膝擦傷）及現場地上所留有蛋汁
      及機車刮地痕等情節相符。又被告亦坦承當天現場並無另
      起車禍發生，其機車上雞蛋因與人擦撞後掉到地上等情（
      本院上訴卷21頁），再對照証人吳金分於當日18時4分 以
      電話報案時間與被害人於當日18時12分送抵輔英醫院急救
      時間緊接。足見證人吳金分時在現場所看到距離死者陳林
      不倒地位置約1 、20公尺處之騎車倒地之婦人應為被告甲○○○無訛。故證人吳金分雖於原審證稱: （該婦人是否
      是被告？）太久了，不太認得云云（原審卷35頁），惟觀
      諸證人吳金分係於92年1 月23日於原審証述，已距案發時
      近1 年，應係事隔久遠，且事不關己，乃對被告面貌、體
      型及現場情節未刻意強記所致；故尚難憑此為被告有利之
      認定。另證人吳金分雖又證稱: 當時現場尚另有1 名男子
      抱住流血之被害人（陳林不）搖晃云云，惟此亦難為認定
      當時該名男子騎車與陳林不發生擦撞之人，故此亦難為有
      利被告之認定。
（三）本件車禍案發後，被告姓名及電話號碼資料，是被告之配
      偶孔財陽在醫院拿給被害人家屬之事實，業據證人丁○○
      證述在卷（本院上訴卷37頁），核與被告供承情相符（本
      院上訴卷38頁）。另被告之配偶孔財陽雖於偵查中供稱:
      因一綽號『文龍』者告知被告騎車與人擦撞，遂趕赴車禍
      現場，經車禍現場人士告知傷者已送輔英醫院救治，伊才
      又到該醫院找尋被告，因發現車禍傷者為陳林不並非被告
      ，遂留下聯絡電話給陳林不之家屬，待其返回住處時，被
      告已經在家云云（相卷第18-19 頁），然：
   1、證人孔財陽果真尚不明瞭車禍實際發生之情形，為何竟會
      留下聯絡電話給被害人陳林不家屬，故其上開所述顯與事
      理有違。另因孔財陽於本院更審中出庭時插鼻胃管無法陳
      述，又據被告陳明其夫孔財陽已中風2 年多（本院更一卷
      42頁），亦已無從再自孔財陽本人之陳述中查知孔財陽何
      以當時會在輔英醫院留下被告年籍資料給被害人家屬，合
      先敘明。
   2、又証人孔財陽前稱: 所謂之綽號『文龍』者所告知其配偶
      發生車禍之情形云云。惟據本件承辦檢察官命警訪查後，
      雖當地人士吳明昌有此綽號，但經吳明昌已於偵查中到庭
      陳明其並無告知孔財陽所陳上情（相卷60頁），而被告及
      其夫孔財陽始終未能提供綽號『文龍』之真實姓名以供調
      查，故孔財陽所述上情是否為真，已非無疑問。
   3、另證人孔財陽於案發翌日（91年1 月18日）之偵查中與被
      告隔離訊問時，孔財陽先向檢察官陳述：她（指被告）說
      有1 個人騎很快擦撞到她機車之後就失控衝撞橋墩等語（
      相卷19頁正面），惟經檢察官告以被告甲○○○其配偶孔
      財陽上開陳述後，被告旋當庭當場否認孔財陽上開所述之
      上開陳述情節後，則孔財陽隨即又改稱：我的意思是說她
      跟我說死者擦撞後又很快的騎走」（相卷第19頁反面），
      而對照上開被害人陳林不血跡位置係靠近路旁右側橋墩之
      情，足見證人孔財陽所稱: 有1 個人擦撞被告機車後就失
      控衝撞橋墩等語，應被告事後告知孔財陽所致，否則孔財
      陽何能知悉案發當時另一名機車騎士係因衝撞橋墩後倒地
      受傷情節。又依據上開輔英醫院急診病歷、疾病診斷證明
      書所載，被害人於輔英醫院救治期間不長（91年1 月17日
      18時12分入院，隨即同日19時45分轉院），被告之配偶孔
      財陽何以又能在被告甫發生車禍不久後，隨即前往被害人
      送醫之輔英醫院，並將被告姓名及家中電話資料交給被害
      人家屬，可見當時與陳林不發生車禍之對象，應係被告甲○○○，孔財陽在得悉其配偶甲○○○甫發生車禍事故，
      隨即趕醫院欲探視傷者之傷勢事實，應可確認。又孔財陽
      趕往輔英醫院後，並留下被告姓名及電話號碼資料後離去
      返家，並於當日18時54分始又搭載被告到安泰醫院就診，
      業如前述，此亦足徵証人孔財陽當時對其配偶被告甲○○○於案發當時與何人發生車禍，已了然於胸，始有上開之
      舉。
（四）被告之辯護人又以: 東港分局中心來案各類案件記錄表中
      載有『報案人電話：0000000000。報案人姓名：暫不提供
      資。續報：警方前往處理二部機車發生交通事故，車號為
      OZX-716 駕駛甲○○○、KL5-880 駕駛陳林不，兩位均受
      傷送醫』，惟被告甲○○○當時所騎之機車車號並非OZX-
      716 號，足見時與陳林不發生車禍者，並非被告甲○○○
      云云。經查本件東港分局中心來案各類案件記錄表中載有
      『報案人電話：0000000000。報案人姓名：暫不提供資。
      續報：警方前往處理二部機車發生交通事故，車號為OZX-
      716 駕駛甲○○○、KL5-880 駕駛陳林不，兩位均受傷送
      醫』（原審卷23頁）。惟案發之際，曾到現場之員警丁○○已證稱: （你紀錄表裡面記載6 點11分到達，警方前往
      處理，係兩部機車發生交通事故，車號為OZX-716 號駕駛
      甲○○○，KL5-880 駕駛陳林不，兩位均受傷送醫治療，
      這是否你寫的？）我不確定那是我寫的，但是後來我有一
      張更正的紀錄表庭呈影本，這是我今天中午去勤務中心找
      出當時更正的資料，這是存檔的資料等語（本院卷103 頁
      ），並附呈東港分局中心來案各類案件記錄表中載有『報
      案人電話：0000000000。報案人姓名：暫不提供資。續報
      ：警方前往處理二部機車發生交通事故，車號為OGG-626
      駕駛甲○○○（更改車號上另蓋有警員己○○職名章）、
      KL5-880 駕駛陳林不，兩位均受傷送醫（並以手寫處理組
      乙○○請求更正）』（參本院卷111 頁），惟證人乙○○
      對上開東港分局中心來案各類案件記錄表上所載之「處理
      組乙○○請求更正」等情，則證稱: （提示本院卷111 頁
      紀錄表續報欄內容的更改是否你要己○○更正的？）忘記
      了等語，並證稱: （既然沒有印象你為何有續報的紀錄表
      ？）那是勤務中心續報的，勤務中心的車號不是我報給他
      們的，是勤務中心報給我們的，那是勤務中心製作的，一
      個案件處理要有紀錄表附卷，存在勤務中心，己○○當時
      在勤務中心上班等語（本院卷125-127 頁）。另證人己○○則證稱: （提示本院卷第111 頁紀錄表）續報欄內更正
      內容是我所寫，91年1 月日我擔任分局勤務中心的作業員
      ，案件發生的時候，會通知派出所，如果車禍的話，會由
      車禍處理小組去處理，這件是由處理員警乙○○處理完用
      電話聯繫我們輸入肇事的車號，等我們輸入以後，他親自
      到勤務中心告訴我，說那車號不對，要做更正，所以作成
      更正車號的也是乙○○跟我講的，我為了釐清責任，所以
      我做完這更正以後我有蓋我的職名章等語，並證稱: （提
      示本院卷111 頁紀錄表，受理人員是陳永興，為何是你輸
      入？）陳永興是屏東縣警察局勤務中心的110 受理人員，
      縣警察局轉給我處理，我接到電話是陳永興轉給我的，不
      是乙○○通知我的等語，又證稱: （你怎麼知道是乙○○
      處理？）如果車禍的話，第一時間我們會通知轄區派出所
      ，如果是車禍的話，會再轉給車禍處理小組處理，本件是
      乙○○通知我的，初報是勤務中心通知我們，陳永興轉給
      我是指初報部分，他剛受理民眾報案會轉給我們，而續報
      則是乙○○轉給我的等語（本院卷145-149 頁）。經核證
      人乙○○與己○○2 人之證述，對於何以上開東港分局中
      心來案各類案件記錄表上所載「處理組乙○○請求更正」
      情節，雖有相岐。惟參諸其2 人之證詞，其中證人己○○
      之證述內容，顯較乙○○明確具體。反之，證人乙○○則
      對上開東港分局中心來案各類案件紀錄表續報欄內容的更
      改是否由其囑己○○更正等情表示已忘記了，故應以己○○上開之證述，較屬可信。另查車號OZX-716 號機車之所
      有人為丙○○○之事實，復有丁○○庭呈OZX-716 車籍查
      詢資料在卷可按（本院卷110 頁），而丙○○○則經本院
      傳拘均未到庭，故上開東港分局中心來案各類案件記錄表
      中原所載之『報案人電話：0000000000。報案人姓名：暫
      不提供資。續報：警方前往處理二部機車發生交通事故，
      車號為OZX-716 駕駛甲○○○、KL5-880 駕駛陳林不，兩
      位均受傷送醫』，尚難為被告甲○○○有利之認定。
（五）又經勘驗被告甲○○○案發當時所騎之OGG-626 機車，其
      左側手把（剎車附近）有輕微擦刮掉漆現象，左前側有不
      明顯之刮痕，固經本院勘驗在卷，並有照片數幀可按（本
      院卷38至43頁），惟本件事故發生後經本院勘驗之日止，
      已逾6 年餘，故其上開擦刮痕是否即為案發當時所造成之
      擦刮痕，已非無疑問。另陳林不之KL5-880 機車於案發後
      ，已被陳林不哥哥陳萬億騎到屏東縣小琉球使用中，而且
      該機車發生車禍後就已修復等情，復有97年2 月29日公務
      電話查詢紀錄表在卷可按（本院卷33頁），自難對其上開
      2 部車輛再進行比對其擦刮痕及肇事之經過，附此敘明。
（六）按汽車（包括機車）駕駛人，駕駛汽車肇事致人受傷，應
      即採取救護或其他必要措施，並向警察機關報告，不得駛
      離，道路交通管理處罰條例第62條第1 項定有明文。本件
      被告與被害人陳林不發生擦撞之地點（即上開破碎蛋殼位
      置），距現場被害人血跡位置約21公尺，已如前述，又被
      告自承於肇事後因手指疼痛而在現場短暫停留及肇事後機
      車倒地可能造成之聲響，且該便橋係筆直狹長平坦橋面，
      此有現場照片可按（相卷10至11頁、47至51頁），足見上
      開點視線良好，故以當時客觀之外在情況及被告當時亦有
      受傷之情節，被告理應知悉被害人亦倒地受傷，然被告卻
      辯稱: 以與其擦撞之人並無當場跌倒云云，顯與事理有違
      ，故其所上開辯應非可採。況又以被告當時受有右手肘及
      右膝各有1 處擦傷，左手第4 、5 手指有瘀傷，其傷勢之
      情節及其機車現場（灑在路面之蛋汁）之刮地痕以觀，足
      徵被告當時之傷勢亦不輕，故被告所辯: 當時僅受有左手
      第4 、5 手指有瘀傷，且其機車並未倒地云云，亦與事實
      不符，亦不足採。又被告機車倒地後，其本身雖亦受有肢
      體上之擦挫傷，卻未留在現場協助救護被害人，竟仍駕駛
      上開所騎機車逕行離開現場，益見被告顯有肇事逃逸之犯
      意無訛，又被害人因本件車禍傷重不治死亡與被告上開車
      禍肇事行為間有相當因果關係。
（七）綜上所述，被告所辯上情，均屬事後卸責之詞，不足採信
      。本件事證明確，被告上開肇事逃逸犯行洵堪認定。
三、論罪科刑及撤銷改判
（一）新舊法比較:
      被告行為時之易科罰金折算標準，修正前罰金罰鍰提高標
      準條例第2 條前段（現已刪除）規定，就其原定數額提高
      為100 倍折算1 日，則易科罰金折算標準，應以銀元300
      元折算1 日，經折算為新臺幣後，應以新臺幣900 元折算
      為1 日。惟95年7 月1 日修正公布施行之刑法第41條第1
      項前段則規定：「犯最重本刑為五年以下有期徒刑以下之
      刑之罪，而受六個月以下有期徒刑或拘役之宣告者，得以
      新臺幣一千元、二千元或三千元折算一日，易科罰金。」
      比較修正前後之易科罰金折算標準，以95年7 月1 日修正
      公布施行前之規定，較有利於被告，則應依刑法第2 條第
      1 項前段，適用修正前刑法第41條第1 項前段規定，定其
      折算標準。
（二）按刑法第185 條之4 肇事逃逸罪，以處罰肇事後逃逸之駕
      駛人為目的，俾促使駕駛人於肇事後能對被害人即時救護
      ，以減少死傷，是該罪之成立祇以行為人有駕駛動力交通
      工具肇事，致人死傷而逃逸之事實為已足，至行為人之肇
      事有否過失，則非所問（最高法院88年度台上字第7396號
      判決要旨足參）。本件被告既已與被害人發生擦撞車禍事
      故，而致被害人死亡，卻仍駕車逃逸，核被告所為，係犯
      刑法第185 條之4駕 駛動力交通工具肇事，致人死亡而逃
      逸罪。
（三）原審未予詳察，而為被告無罪之判決，尚有未洽，檢察官
      執此提起上訴，指摘原判決不當，為有理由，自應由將原
      判決撤銷改判。審酌被告因被害人突侵入其車道車禍發生
      ，一時心慌失慮，未參與救助被害人逃逸而犯罪，被害人
      及時已經他人送醫急救，雖仍告不治等犯罪情節，及念被
      告前無其他犯罪前科等一切情狀，量處如主文所示之刑，
      及易科罰金折算標準。又本件又被告犯罪在96年4 月24日
      以前，所犯罪刑合於中華民國96年罪犯減刑條例之規定，
      減為有期徒刑3 月，並依修正前刑法第41條第1 項諭知易
      科罰金折算之標準。
據上論斷，依刑事訴訟法第369 條第1 項前段、第364 條、第29
9 條第1 項前段，刑法第2 條第1 項前段、第185 條之4 、修正
前刑法第41條第1 項，修正前罰金罰鍰提高標準條例第2 條，中
華民國96年罪犯減刑條例第2 條第1 項第3 款、第7 條第1 項、
第2 項、第9 條，判決如主文。
本案經檢察官姜麗儒到庭執行職務。
中    華    民    國    97    年    9     月    8     日
                  刑事第八庭    審判長法  官   李炫德
                                      法  官   郭玫利
                                      法  官   李政庭
以上正本證明與原本無異。
如不服本判決應於收受本判決後10日內向本院提出上訴書狀，其
未敘述上訴理由者，並得於提起上訴後10日內向本院補提理由書
狀（均須按他造當事人之人數附繕本）「切勿逕送上級法院」。
中    華    民    國    97    年    9     月    8     日
                                      書記官   吳福連
附錄本件判決論罪科刑法條：
刑法第185條之4：
駕駛動力交通工具肇事，致人死傷而逃逸者，處6 月以上5 年以
下有期徒刑。


司法院資訊處製作；財團法人民間司法改革基金會備份。
